【裁判字號】    89,訴,3340
【裁判日期】    900725
【裁判案由】    返還土地
【裁判全文】
臺灣臺中地方法院民事判決  八十九年訴字第三三四○號
    原      告    戊○○
    複  代理人    丁○○
    被      告    甲○○
  兼訴訟代理人    丙○○
  兼訴訟代理人    乙○○
右當事人間請求返還土地事件，本院判決如左：
    主    文
被告應將坐落臺中縣大甲鎮○○段一二五六地號土地上如附圖所示Ａ部分面積零點零零貳陸
公頃地上建物拆除，並將該部分土地及如附圖所示Ｂ部分面積零點零零貳公頃土地交還原告
。
訴訟費用由被告負擔。
本判決於原告以新臺幣伍拾陸萬柒仟元為被告供擔保後，得假執行。但被告如於假執行程序
實施前以新臺幣壹佰柒拾萬貳仟元為原告預供擔保，得免為假執行。
    事    實
甲、原告方面：
  一、聲明：除供擔保金額外，如主文第一項所示。
  二、陳述：
  （一）坐落於臺中縣大甲鎮○○段一二五六地號建地一二六平方公尺為原告所有，被告三
        人無正當權源擅在如附圖所示Ａ部分土地建築地上物占有使用，並占用如附圖所示
        Ｂ部分土地，經原告屢次親口催告被告自動拆除地上建物並交還土地，被告均置之
        不理。爰依民法第七百六十七條之規定請求拆除系爭土地上之建物並返還系爭土地
        。
  （二）對被告所為抗辯之陳述：
    １．系爭原告所有坐落大甲鎮○○段一二五六地號土地（重測前為庄尾段二六地號），
        於日據時期本為訴外人李然、李皆得、李燕卿、李燕三等四人所共有，而原告之父
        黃春水係於民國（下同）三十五年八月一日向渠等所購買；另被告所提出之建物買
        渡證書，係被告甲○○之父王國禎於三十三年二月十二日向訴外人李闊嘴買受坐落
        大甲庄尾三０番、三一番地（即現被告所有毗鄰之一二二六地號土地）上之三棟土
        造茅房（含一棟附屬建物），申言之，原告所有之系爭土地與毗鄰之被告所有坐落
        同段一二二六地號土地，並非皆為訴外人李闊嘴所有，而被告所指原告之父黃春水
        與訴外人李闊嘴訂立買賣契約購買上開土地，並明知有占用情形，且均無異議云云
        ，並非屬實。
    ２．又被告所有系爭占用原告土地之房屋，係坐落在大甲鎮○○段一二二六地號土地，
        重測前為庄尾段三０地號，而被告所陳其父王國禎與李闊嘴簽訂之建物買渡證書上
        所載買賣標的，亦即「不動產表示：大甲郡大甲街庄尾第參０番」，申言之，訴外
        人李闊嘴係於所持有之庄尾段二六地號持分十二分之二土地，分割為庄尾段三０地
        號後，始興建該系爭房屋並移轉予被告之父王國禎。再按，李然、李皆得、李燕卿
        、李燕山等四人因持有庄尾段二六地號土地之大部份持分（十二分之八），故分割
        後其土地仍保有庄尾段二六號之原來地號，其持分為六分之一、六分之一、六分之
        二、六分之二，合計為全部，並於三十五年賣予原告之父黃春水，而原告所有系爭
        大甲鎮○○段第一二五六地號土地，重測前為庄尾段二六之二地號，即係於民國五
        十三年間自庄尾段二六地號所分割增加之地號。因此，原告所有系爭土地與被告所
        有毗鄰之同段一二二六地號土地及其上房屋，非但不是同為訴外人李闊嘴所有，且
        系爭房屋更應係李闊嘴於土地分割後所興建，換言之，本件斷無民法第四百二十五
        條之一之適用情形。
    ３．原告之父黃春水受讓大甲鎮○○段一二五六地號土地，經地政機關鑑界後始知部分
        土地有地上物（附圖所示Ａ部分應拆除之地上建物）所占用，且其間不斷請求被告
        之父王國禎拆屋還地，雖其皆藉故拖延，然原告之父黃春水從未向其收受租金，顯
        見原告之父並無默示其繼續使用土地之意思。被告之父王國禎向訴外人李闊嘴購買
        毗鄰之一二二六地號土地及其上建物時，建物實為土塊造「茅房」，而賣渡證書亦
        言明為土塊造茅葺平家，換言之，當初原來之地上建物實已因年久而滅失，現在所
        存之系爭「瓦房」，實為被告等其後所擅加改建，仍為無權占有。況被告等亦早已
        於系爭瓦房旁增建四層樓之透天華廈，並無居住系爭瓦房之事實。
    ４．被告使用系爭土地既為無權占有，占有期間原告亦曾不斷請求返還，當無所謂誠信
        原則及權利濫用原則可言。本件原告訴請被告拆屋還地，係為求所有權之圓滿行使
        ，僅係為自己之利益而行使權利，縱其結果於被告之利益不無損害，然既非以損害
        他人為主要目的，當無絯條之適用。
    ５．至被告所言，李然等四人及原告之父明知有占用情形，但從未有反對訴外人李闊嘴
        及被告之父王國禎繼續使用土地之意思，從而被告與原告間有租賃關係存在，非無
        權占有云云，並非屬實。蓋本件係於民國七十年間重測後，雙方始知有占用情形，
        亦因此，另一鄰地同段一二二四地號土地之所有權人陳春福等，才將同有占用原告
        土地情形之房屋拆除，並已將土地返還原告，顯見原告所言與事實不符。
  三、證據：提出地圖謄本乙紙、土地登記簿謄本十二份、建物登記謄本一份、相片二幀為
      證，並聲請履勘現場及囑託測量。
乙、被告方面：
  一、聲明：
  （一）原告之訴及其假執行之聲請均予駁回。
  （二）如受不利益判決，願供擔保請准免為假執行。
二、陳述：
  （一）系爭坐落於臺中縣大甲鎮○○段一二五六地號土地與坐落於臺中縣大甲鎮○○段一
        二二六地號土地係毗鄰相接，二筆土地皆為訴外人原所有人李闊嘴（即被告甲○○
        之姑丈）所有。系爭房屋於日據時代即有部分坐落於原告所有大甲鎮○○段一二五
        六號土地之上，而於日據時代昭和十九年（即民國三十三年）二月十二日，訴外人
        李闊嘴將坐落臺中縣大甲鎮○○段一二二六號土地及其上建物（包括現部分占用系
        爭一二五六號地號土地上之建築物），以日幣三百零二元出賣被告之父王國禛，其
        後於三十五年八月一日，訴外人李闊嘴復將系爭一二五六號土地出賣予原告之父黃
        春水，距被告之父購買系爭房屋時，其間有將近三年之久，故原告之父黃春水向訴
        外人李闊嘴購買上開土地時，易明知其所購買之土地上為部分土造瓦房所占用，且
        其旁尚有一圍牆存在，中間並間隔一寬有四至五台尺之小巷道等情，惟均無異議而
        與訴外人裡闊嘴訂立買賣契約迄今，是系爭建物係早於上述買賣契約成立之時即已
        存在，被告並無擅自於系爭一二五六號土地上「建築地上物」之情事。
  （二）本件系爭土地上原告所主張拆除之建物三十三年被告之父王國禛購買時即已經存在
        ，迄今已逾五十餘年，而原告之父黃春水係於被告之父向訴外人李闊嘴購買土地及
        其上建物並移轉所有權二年多後，始向李闊嘴購買系爭一二五六號土地，斯時該一
        二五六地號土地其地上物（即原告主張拆除之部分）之存在狀況，乃為其所明知，
        且無反對意見而與李闊嘴訂立買賣契約並移轉土地所有權，則系爭之一二五六號地
        號土地上有部分土造瓦房係被告之父所有，仍為土地之受讓，應認其有默許房屋承
        買人（即被告之父）繼續使用土地之意思，亦即房屋受讓人與土地受讓人間應推定
        有為租賃之默示意思表示，是被告占有系爭土地並非無權占有。
  （三）縱認本件系爭一二五六號地號土地，原係訴外人李然、李皆得、李燕卿、李燕所共
        有，然訴外人李闊嘴既於將系爭房屋賣予被告之父王國禛之前，早已同意被告之父
        使用上開房屋，且被告之父事實亦居住使用中。故縱認系爭土地訴外人李然亦為原
        所有權人，因被告之父未購買系爭房屋前之住居使用期限，訴外人李然、李皆得、
        李燕卿、李燕並未為反對之意思表示，自可認有默示被告之父使用土地之意思。原
        告之父既然受讓系爭一二五六地號土地，則除有反對之特約外，自應承受土地出讓
        人（即訴外人李然等四人）與房屋所有權人（即被告之父）間之法律關係。是以本
        件原告之父因轉讓而取得土地所有權，而原土地所有權人繼續默許被告之父使用土
        地之法律關係，因原告之父亦無特別之反對之意思表示，自應繼續其原來之法律關
        係。
  （四）本件系爭土地及房屋自三十三年間至今已逾五十年，原告陳稱其父不斷請求被告之
        父拆屋還地，然並未舉證以實其說，其所言自不足採。
  （五）本件原告自認被告向訴外人李闊嘴購買之建物為「土塊造毛葺平家」，然所謂「土
        塊造毛葺平家」，並非茅房，蓋於日據時代所謂「土塊造毛葺平家」即係所謂俗稱
        「土角庴」之房屋，其上屋頂雖為「茅草」，然因一遇下雨屋頂即為漏水，故被告
        為免屋內使用之物品遭水侵害，乃為修繕之必要，於茅草之上加鋪「瓦塊」，亦即
        現存之建物為向訴外人李闊嘴購買之同一建物，且系爭建物現仍為被告使用中。
  （六）且縱認原告請求返還系爭土地確非無據，惟權利之行使不得以損害他人為主要目的
        ；行使權利，履行義務，應依誠實及信用原則。本件系爭土地上存有被告所有土造
        瓦房，而原告亦容忍其存在並無意見，至今已五十餘年之久，卻倏忽對被告起訴請
        求拆屋還地並謂被告無權占有，亦有違誠實信用原則及明顯有權利濫用之嫌。
  三、證據：提出土地登記簿謄本六份、土地登記簿謄本影本二份、戶籍謄本、房屋稅單、
      賣渡證書影本各一件為證。
      理    由
一、原告起訴主張坐落於臺中縣大甲鎮○○段一二五六地號土地為原告所有，被告所有之建
    物占用上開土地如附圖所示Ａ部分土地，並占用如附圖所示Ｂ部分土地放置盆栽等事實
    ，業據其提出土地登記簿謄本、相片為證，並經本院履勘現場，及囑託臺中縣大甲地政
    事務所派員會同測量，製有勘驗筆錄及複丈成果圖附卷可稽，且為被告所不爭執，堪信
    為真實。
二、被告抗辯：原告之父黃春水於民國三十五年向訴外人李然等購買系爭土地前，訴外人李
    闊嘴已將占用系爭土地之建物連同同段一二二六地號土地，出賣予被告之父王國禎，是
    原告之父明知系爭土地部分為被告之父所有建物占用，仍受讓取得系爭土地，應有默許
    被告之父繼續使用系爭土地之意思，推定有租賃關係存在，又系爭土地原所有權人李然
    等默示同意被告之父使用系爭土地，應成立租賃關係存在，原告之父自李然等受讓系爭
    土地，自應承受李然等與被告之父間租賃之法律關係，並由兩造繼承該租賃法律關係，
    是被告並非無權占有云云。
三、按土地及房屋同屬一人，而將土地及房屋分開同時或先後出賣，其間雖無地上權之設定
    ，然除有特別情事，可解釋為當事人之真意，限於賣屋而無基地之使用外，均應推斷土
    地承買人默許房屋承買人繼續使用土地，最高法院著有四十八年台上字第一四五七號判
    例可參。又按土地及其土地上之房屋同屬一人所有，而僅將土地或僅將房屋所有權讓與
    他人，或將土地及房屋同時或先後讓與相異之人時，土地受讓人或房屋受讓人與讓與人
    間或房屋受讓人與土地受讓人間，推定在房屋得使用期限內，有租賃關係，修正後民法
    第四百二十五條之一亦有明文。惟查，原告所有之系爭土地為原告之父黃春水向訴外人
    李然、李皆得、李燕卿、李燕山等四人購得，被告所有之系爭建物及同段一二二六地號
    土地為被告之父王國禎向訴外人李闊嘴購買等事實，有土地登記簿謄本及建物賣渡證書
    影本等附卷為證，且為兩造所不爭執，是系爭土地與建物原非屬同一人所有。又查，系
    爭土地與一二二六號土地原為庄尾段二六號土地，李然、李皆得、李燕卿、李燕山與李
    闊嘴為均為庄尾段二六號土地共有人，該筆土地嗣後分割為系爭土地及一二二六號土地
    乙情，亦為兩造所不爭執，縱如被告所稱系爭建物分割前即已存在於庄尾段二六號土地
    ，惟庄尾段二六號土地既為共有土地，而系爭建物僅為李闊嘴所有，並非土地共有人共
    有，亦無土地與房屋同屬一人之情形。系爭土地及建物分屬不同所有權人，各所有權人
    分別出賣土地或房屋，並無適用上開判例及法文規定之餘地，即不得推斷系爭土地承買
    人默許系爭建物承買人繼續使用土地，或推定有租賃關係存在。故被告以原告之父或其
    前手李然等人明知被告之父或其前手李闊嘴占用系爭土地，均未為反對之意思表示為由
    ，主張依上揭判例及法文意旨，可認原告之父或其前手李然等人默許繼續使用系爭土地
    ，成立租賃關係云云，於法不合，不足採信。
四、又沈默與默示意思表示不同，沈默係單純之不作為，並非間接意思表示，除法律或契約
    另有規定外，原則上不生法律效果，默示意思表示則係以言語文字以外之其他方法，間
    接使人推知其意思，原則上與明示之意思表示有同一之效力。被告主張系爭土地所有權
    人原告之父或其前手李然對係爭建物占用係爭土地，未為反對之意思表示，為默示租賃
    之意思表示云云，為原告所否認，被告對係爭土地所有權人為默示租賃意思表示之事實
    ，自應負舉證責任。被告未能舉證證明原告之父或其前手李然等以何方法使其堆知有出
    租之意思表示，並與承租人就租金之支付達成意思合致，僅以原告之父或李然對占用事
    實單純之沈默，主張原告之父或李然等有默示出租之意思表示，已成立租賃關係，尚無
    可採。
五、再按權利之行使，不得違反公共利益，或以損害他人為主要目的，行使權利，履行義務
    ，應依誠實及信用方法。民法第一百四十八條第一項定有明文。而民法上權利之行使構
    成權利濫用者，須行使權利者主觀上專以損害他人為主要目的，客觀上因權利行使取得
    利益與他人所受損害不相當，始足當之。是以行使權利者，主觀上若非專以損害他人為
    主要目的時，縱因權利之行使致影響相對人之利益時，亦難認係權利濫用。又按權利之
    行使，是否以損害他人為主要目的，應就權利人因行使權利可得之利益，與他人及國家
    社會因其行使權利所受之損失，比較衡量定之，倘其行使權利所得之利益極少，而他人
    及國家社會所受之損失甚大者，非不得視為以損害他人為主要目的，此乃權利社會化之
    基本內涵所必然之解釋，最高法院七十一年台上字第七三七號著有判例可參。本件原告
    行使物上請求權，導致被告所有建物之占用系爭土地部分須拆除，乃行使物上請求權之
    當然結果，且被告所有建物占用系爭土地之面積達二十三平方公尺，致原告受有不能利
    用土地之損害甚大，原告行使物上請求權收回土地，尚難認其主觀上專以損害被告為目
    的。再者，系爭建物為老舊之土造房屋，僅作為堆放雜物之用，有勘驗筆錄可稽，其價
    值不大，客觀上原告取得土地之利益遠大於被告因建物部分拆除所受之損害，並無被告
    所受損害大於原告所受利益之情形，參照上開說明，原告行使物上請求權即未構成權利
    濫用。另法律上所謂信賴利益乃係對善意之第三人而言，被告占用原告土地而無法律上
    之權源，並非善意之第三人，難認有何法律上之信賴利益，其抗辯善意信賴自己有權占
    用系爭土地，信賴利益應受保護，原告違背誠信原則、權利濫利云云，自非可採。
六、綜上所述，被告占用系爭土地並無合法權源，原告本於系爭土地所有人之地位，依民法
    第七百六十七條所有物返還請求權規定，訴請被告拆除系爭土地如附圖所示Ａ部分建物
    ，將該部分土地及如附圖所示Ｂ部分土地交還原告，於法有據，應予准許。。
七、本件事證已臻明確，兩造其餘攻擊防禦方法自無庸逐一審酌，併此敘明。
八、本判決兩造均陳明願供擔保請准宣告假執行或免為假執行，核均無不合，應予准許，爰
    分別酌定相當之擔保金額宣告之。
九、據上論結，本件原告之訴為有理由，依民事訴訟法第七十八條、第八十五條第一項前段
    、第三百九十條第二項、第三百九十二條，判決如主文。
中        華        民        國   九十     年      七       月     二十五    日
                                臺灣臺中地方法院民事第一庭
~B法      官  吳蕙玟
右為正本，係照原本作成。
如不服本判決，應於判決送達後二十日內，向本院提出上訴狀。
中        華        民        國   九十     年      七       月     三十      日
~B法院書記官


司法院資訊處製作；財團法人民間司法改革基金會備份。
